【裁判字號】    99,重訴,593
【裁判日期】    991117
【裁判案由】    給付價金等
【裁判全文】
臺灣臺北地方法院民事判決             99年度重訴字第593號
原      告  宋學曾
訴訟代理人  宋瑞玲
訴訟代理人  劉明益律師
被      告  蔡秀珠
被      告  劉昭美
前列二人共同
訴訟代理人  黃賢德
上列當事人間請求給付價金等事件，本院於民國99年11月3 日言
詞辯論終結，判決如下：
    主      文
被告應連帶給付原告新臺幣佰拾陸萬玖仟零壹拾貳元，及自
民國九十九年四月六日起至清償日止，按年息百分之五計算之利
息。
原告其餘之訴駁回。
訴訟費用由被告連帶負擔二十分之十一後，餘由原告負擔。
本判決第一項於原告以新臺幣壹佰壹拾伍萬元為被告供擔保後，
得假執行。
原告其餘假執行聲請駁回。
    事實及理由
壹、程序方面：
    按訴狀送達後，原告不得將原訴變更或追加他訴，但擴張或
    減縮應受判決事項之聲明者，不在此限，民事訴訟法第255
    條第1 項第3 款定有明文。經查，本件原告於民國99年2 月
    22日起訴時，所為應受判決事項之聲明為：被告應連帶給付
    原告新臺幣（下同）610 萬元，及自96年11月1 日起至清償
    日止，按年息5 ％計算之利息。嗣於訴狀送達後，另於本院
    99年11月3 日言詞辯論期日具狀擴張訴之聲明（見本院卷第
    82頁），所為應受判決事項之聲明變更為：被告應連帶給付
    原告613 萬6409元及自96年11月1 日起至清償日止，按年息
    5 ％計算之利息。經核原告所為訴之變更、追加，合於前揭
    法條規定，並為被告所不爭執，應予准許，合先敘明。
貳、實體方面：
一、原告主張：原告於民國96年5 月23日委由代理人宋瑞玲，而
    與被告蔡秀珠、劉昭美所委託之代理人黃賢德簽訂不動產買
    賣契約，約定由被告以新臺幣（下同）800 萬元買受原告所
    有坐落臺北縣新店市○○段559 地號（面積889.37平方公尺
    、權利範圍270／8560），及其上建號778號（即門牌號碼臺
    北縣新店市○○街224 巷14號1 樓房屋）（下稱系爭不動產
    ）。嗣被告僅給付第一、二期價金合計160 萬元，原告並已
    將買賣之系爭不動產所有權移轉登記予被告所有。嗣被告竟
    未依系爭買賣契約第4 條約定，代償原告原向華南銀行貸款
    之本金26萬3591元及利息，致華南銀行聲請法院拍賣抵押物
    ，經臺北地方法院以97年度執字第40272 號強制執行程序為
    拍賣，並以690 萬1000元拍定，而分配剩款656 萬9012元全
    部由被告各領取二分之一，然被告迄今仍未給付原告剩餘買
    賣價金613 萬6409元，迭經臺北市大安區調解委員會、臺北
    縣新店市調解委員會調解，被告均拒絕清償，而致調解不成
    立，則原告依民法第367 條規定，自得請求被告給付買賣價
    金613 萬6409元，及另依系爭買賣契約第4 條第4 項約定，
    請求被告自96年10月15日移轉登記完竣二週即96年11月1 日
    起按年息5 ％計算之遲延利息。又縱認兩造間系爭買賣契約
    已有解除之情事，則原告仍得依民法第184 條侵權行為之法
    律關係以請求被告負損害賠償責任，或依同法第179 條關於
    不當得利之規定請求被告返還所受之利益，是原告仍得請求
    被告給付613 萬6409元。為此，爰依兩造間買賣契約之法律
    關係，先位聲明依民法第367 條規請求被告給付買賣價金；
    備位聲明則依民法第184 條、第179 條規定，亦係請求被告
    給付買賣價金等語。並聲明：
    (一)被告應連帶給付原告610 萬元，及自96年11月1 日起至清
      償日止，按年息5 ％計算之利息。
    (二)願供擔保，以代釋明，請准宣告假執行。
二、被告則以：系爭買賣契約第4 條第1 項固有規定，關於系爭
    不動產原貸款及利息於被告向貸款銀行貸款時由該行代償，
    惟被告於系爭不動產辦妥所有權移轉登記完畢並向貸款銀行
    辦理貸款時，即已通知被告代理人宋瑞玲依系爭買賣契約第
    6 條第1 項及雙方於96年9 月11日簽訂之同意書第三點之約
    定，將系爭不動產之房屋騰空及簽署代償同意書以辦理代償
    手續，然原告至此竟避不見面，致被告之貸款銀行無法核撥
    貸款並代償前開華南銀行貸款本息。嗣被告於96年10月22日
    再以存證信函通知原告及其代理人宋瑞玲請求渠等限期依約
    履行騰空房屋、配合辦理代償貸款本息、塗銷抵押權、點交
    房屋、結清尾款及稅費等事宜，然原告或其代理人迄未履行
    上開義務及責任，顯見系爭不動產遭查封拍賣，係因可歸責
    於原告之違約事由所致，與被告無涉，原告稱被告未依合約
    第4條代償之規定致系爭不動產遭查封拍賣，顯與事實不符
    。又原告既有上揭違約情事，被告已於97年12月16日以存證
    信函解除系爭買賣契約，則依系爭買賣契約第10條第2 項規
    定，原告除應返還被告依約所交付之第一、二期價金160 萬
    元外，並應賠償已交付同額價額之違約金160 萬元等語，資
    為抗辯。並聲明：原告之訴及假執行聲請均駁回。
三、兩造不爭執之事實：
    (一)兩造於96年5 月23日簽訂不動產買賣契約，由被告蔡秀珠
      、劉昭美以800 萬買受原告所有之系爭不動產。被告並已
      依約給付第一、二期買賣價金160 萬元。
    (二)系爭不動產嗣遭華南銀行聲請臺灣臺北地方法院以97年度
      執字第40272 號強制執行程序為拍賣，並以690 萬1000元
      由訴外人吳惠琇拍定，取得所有權，而剩餘分配款由被告
      蔡秀珠、劉昭美各領取二分之一。
四、本件原告主張其與被告簽訂不動產買賣契約，將其所有之系
    爭不動產出賣予被告，原告並已將系爭不動產之所有權移轉
    登記予被告所有，然被告迄未給付剩餘買賣價金，爰依兩造
    間買賣契約之法律關係，請求被告給付未付之買賣價金等語
    。但為被告所否認，並以前揭情詞置辯。準此，本件兩造爭
    執之要旨在於：
    (一)原告有無違約情事？系爭買賣契約是否解除？原告依據買
      賣契約請求被告給付買賣價金，有無理由？
    (二)若否，則原告備位聲明主張依侵權行為或不當得利之法律
      關係，請求被告返還613萬6409元之款項，是否有據？
五、得心證之理由：
    (一)原告有無違約情事？系爭買賣契約是否解除？原告依據買
      賣契約請求被告給付買賣價金，有無理由？
      1.按因契約互負債務者，於他方當事人未為對待給前，得
        拒絕自己之給付。但自己有先給付之義務者，不在此限
        ，民法第264 條定有明文。又因契約互負債務者，他方
        提出之對待給付若不完全，既非依債務之本旨為之，除
        依其情形，拒絕自己之給付，有違背誠實及信用之方法
        者外，在未補正前，非不得拒絕自己之給付（最高法院
        72年度台上字第1871號判決足資參照）。
      2.經查，兩造於系爭買賣契約第6 條：房地移交第1 項約
        定「本買賣房屋，除契約另有約定外，賣方應於約定交
        付尾款日前騰遷完畢，並於交付尾款之日同時以現場點
        交方式移轉買方管領。交屋時如有未搬離之物件，視同
        廢棄物處理，清理費用由賣方負擔。」，有系爭買賣契
        約書在卷可稽（見本院卷第5 頁），據此原告依約原應
        於被告交付尾款日前騰遷房屋完畢，並於被告交付尾款
        之同時，以現場點交方式移轉被告管領，此為兩造就系
        爭買賣契約原本約定所應互負之對待給付義務，故原告
        交付騰遷完畢之系爭不動產予被告之同時，被告即應負
        通知貸款銀行撥付尾款之義務。然依兩造於96年9 月11
        日另簽定之同意書第三、四項之記載：「賣方於騰空房
        屋後，由買方代償賣方華南銀行貸款本息。」、「賣方
        應於96年10月11日前騰空房屋，賣方騰空房屋點交予買
        方時，買方應付清全部價款。」綦詳（見本院卷第44頁
        ）。可知，兩造嗣已就系爭買賣契約前揭所定互負對待
        給付義務另有為約定，換言之兩造除約定原告於騰空房
        屋並點交予被告之同時，被告應同時負給付買賣價金尾
        款之互負對待給付義務外，另有為約定原告應先負履行
        騰空房屋之先給付義務，被告始負有通知銀行代償其於
        華南銀行貸款本息之義務。是依前述約定，原告即應先
        履行騰空系爭不動產之義務後，被告始就代償原告於華
        南銀行借款本金及利息負履行義務，自堪認定。至於被
        告交付買賣價金尾款之義務，乃係與原告騰空房屋點交
        系爭不動產時所互負之對待義務。故原告主張被告從未
        提出尾款，卻要求原告騰空交屋之陳述，實非可採。
      3.原告雖復主張其業已騰空系爭不動產，本件實係因被告
        未代償所致等語。然依證人宋明哲於本院檢察署98年度
        調偵字第649 號偵查卷宗所為之證言：「因為接到聯華
        事務所徐小姐電話，告知本案屋主無法交屋，原屋主佔
        有房屋，無法騰空點交，通常遇到這種情況，我們會先
        暫停撥款，等候通知再辦理。」等語（見本院檢察署偵
        查卷宗第245 頁）；及證人徐婉淋於本院99年11月3 日
        言詞辯論期日所為之證述：「屋主（原告宋學曾）他說
        沒有要賣這個房屋。我是遇到原告宋學曾的大女兒，大
        女兒說原告宋學曾沒有要賣房子，就請他跟原告宋學曾
        聯繫，有跟宋學曾溝通，但是原告宋學曾還是堅持不肯
        搬，案子就僵在那邊。原告宋學曾說他沒賣這個房子。
        當時原告締約的時候是原告宋學曾的代理人宋瑞玲」、
        「我們有請原告的大女兒從中協調處理，後來他說他爸
        爸不答應。原告宋學曾說沒賣這個房子」等語，顯足證
        明原告於移轉系爭不動產所有權予被告後，被告亦已向
        貸款銀行辦妥相關貸款程序，惟嗣係因原告不願出售系
        爭不動產而致未能依約騰空房屋，被告始不願通知銀行
        代償原告原於華南銀行之貸款本息，而承如前揭說明，
        茲既原告負有騰空房屋之先給付義務，被告於原告未履
        行應負之先給付義務前，本即無須履行代償銀行貸款之
        給付。職是，原告確有違約情事已堪認定，本件即係因
        可歸責於原告之事由，致系爭不動產遭華南銀行為強制
        執行拍賣程序。
      4.次按，契約當事人之一方遲延給付者，他方當事人得定
        相當期限催告其履行，如於期限內不履行時，得解除其
        契約，民法第254 條定有明文。核其立法意旨，應係指
        契約當事人之一方給付遲延時，僅他方得解除契約，若
        倘係因可歸責於債權人之事由致給付遲延，竟仍賦予債
        權人契約解除權，無異令債權人任意決定契約效力，使
        契約之法律效力形同虛設，實非事理之平。又解除權之
        行使，應向他方當事人以意思表示為之，民法第258 條
        第1 項亦有明定。查原告雖有於97年12月5 日以台北郵
        局第7383號存證信函（見本院卷第63頁），為催告被告
        依約辦理代償其向華南銀行貸款本息及辦理點交房屋，
        並訂相當期限催告原告履行，逾期仍未履行，視為解除
        契約之意思表示，然承如前述，本件既係因原告具可歸
        責於己之違約事由，未依約履行其應負騰空房屋之先給
        付義務，所致給付遲延情事，是依前開法條意旨，原告
        即無契約解除權，其對被告所為解除契約之意思表示即
        不生解除效力。嗣被告另以新店市○○路郵局220048第
        00394 號存證信函催告原告（見本院卷第48頁），應於
        文到三日內依系爭買賣契約第9 條擔保責任之規定理清
        華南銀行抵押借款，並負責撤銷本院前開查封拍賣事件
        ，同時完成點交等相關事宜，逾期依約視為解除契約，
        惟原告未予理會，致系爭不動產已遭強制執行程序拍賣
        終結，顯見原告非但因可歸責於己之事由而陷於債權人
        給付遲延，並因系爭不動產於拍賣後不復存在更陷於給
        付不能之情，則被告自非不得據系爭買賣契約第10條之
        約定解除系爭買賣契約。茲既被告所為催告與解除契約
        之意思表示均已合法送達原告，本件系爭買賣契約業經
        被告合法解除，應可認定。
      5.承上，系爭買賣契約既因原告具可歸責之違約情事，而
        遭被告合法解除，原告依據系爭買賣契約請求被告給付
        買賣價金，即非有據。
    (二)若否，則原告備位聲明主張依侵權行為或不當得利之法律
      關係，請求被告返還613 萬6409元之款項，是否有據？
      1.首先，按「因故意或過失，不法侵害他人之權利者，負
        損害賠償責任。故意以背於善良風俗之方法，加損害於
        他人者亦同。違反保護他人之法律，致生損害於他人者
        ，負賠償責任。但能證明其行為無過失者，不在此限。
        」，民法第184 條定有明文。而當事人主張有利於己之
        事實者，就其事實有舉證之責任，民事訴訟法第277 條
        前段亦有明文。本件原告既主張依侵權行為之法律關係
        ，請求被告負損害賠償責任，即應由原告就被告有何不
        法行為及致其受有如何損害負舉證之責任，惟原告就此
        均未舉實證以明其說，本院自難據此認被告有何侵害原
        告之侵權行為事實。況本件系爭不動產遭拍賣係因可歸
        責於原告之違約事由所致，被告是否有侵害原告之財產
        權亦非無疑問。是原告此部分主張，尚非可採。
      2.至於，原告另主張依不當得利之法律關係，請求被告返
        還所受之利益等情。惟按無法律上之原因而受利益，致
        他人受損害者，應返還其利益；雖有法律上原因，而其
        後己不存在者，亦同；又依其利益之性質或其他情形不
        能返還者，應償還其價額，民法第179 條、第181 條但
        書分別定有明文。經查，被告原所受關於系爭不動產之
        利益，乃係基於其與原告間之系爭買賣契約，然兩造間
        之系爭買賣契約嗣既經被告解除，則被告所受系爭不動
        產利益之法律上原因嗣後已不存在，並致原告因此受有
        系爭不動產之損害，且系爭不動產權益之變動乃係存在
        兩間，是以被告之得利與原告之損害間顯存在直接損益
        關係存在，二者間自有因果關係，因此被告於解除系爭
        買賣契約後，即應負有返還所受系爭不動產之利益予原
        告之義務。惟本件係因可歸責於原告之違約事由，致系
        爭不動產已遭華南銀行聲請本院民事執行處為強制執行
        程序拍賣而不存在，是依前揭法條規定，被告自應償還
        系爭不動產遭法院拍賣後，其所受分配之價金。又系爭
        不動產經本院民事執行處為強制執行程序拍賣後，係以
        690 萬1000元為拍定，此為兩造所不爭執，並經扣除原
        告所負華南銀行借款本息、土地增值稅、稅款及執行費
        後，被告總計獲分配656 萬9012元，此經本院依職權調
        閱97年度執字第40272 號強制執行卷宗查核屬實，是被
        告所應返還原告之不當得利計為656 萬9012元，堪予認
        定。
      3.至於，被告辯稱系爭不動產係因可歸責於原告之事由，
        致遭法院拍賣而給付不能，原告除應返還被告依約所交
        付之第一、二期買賣價金160 萬元，並應賠償同額價額
        之違約金160 萬元等情。查依兩造間系爭買賣契約第10
        條第2 項約定：「賣方如不履行契約所定各項義務者，
        即為賣方違約，買方得限期催告履行，逾期仍不履行即
        予解除契約，賣方應將所收價款退還外，並應同時賠償
        與已繳價款同額之違約罰金。」，茲既原告並不否認其
        有收受被告所給付之第一、二期買賣價金160 萬元，且
        本件係因原告有可歸責於己之違約事由，並經被告限期
        催告履行後，而解除系爭買賣契約，則被告依前揭系爭
        買賣契約第10條約定，請求原告返還160 萬元之價金及
        賠償160 萬元之違約金，洵屬有據。是經扣除後，被告
        應連帶返還原告之金額為336 萬9012元。
      4.又依民法第229 條第2 項規定：「給付無確定期限者，
        債務人於債權人得請求給付時，經其催告而未為給付，
        自受催告時起，負遲延責任。其經債權人起訴而送達訴
        狀，或依督促程序送達支付命令，或為其他相類之行為
        者，與催告有同一之效力。」、同法第233 條第1 項前
        段規定：「遲延之債務，以支付金錢為標的者，債權人
        得請求依法定利率計算之遲延利息。」。本件原告依不
        當得利之法律關係，既得請求被告連帶返還其所受之利
        益336 萬9012元，則原告請求被告自民事起訴狀送達日
        即99年4 月6 日起至清償日止，按年息5 ％計算之利息
        ，為有理由。逾此範圍之利息請求即無理由。
六、從而，原告先位聲明主張依買賣契約之法律關係，請求被告
    給付買賣價金613 萬6409元及法定遲延利息，為無理由，應
    予駁回。又原告備位聲明主張依不當得利之法律關係，請求
    被告返還所受利益336 萬9012元，併加計自起訴狀繕本送達
    之99年4 月6 日起至清償日止按年息5 ％計算之利息，則有
    理由，應予准許；至超逾此範圍之請求，則無理由，應予駁
    回。
七、本件原告陳明願供擔保，聲請宣告假執行，就原告勝訴部分
    ，經核無不合，爰酌定相當擔保金額准許之。就原告敗訴部
    分其假執行之聲請即失所附麗，併予駁回之。
八、本件為判決之基礎已臻明確，兩造其餘之陳述及所提其他證
    據，經本院斟酌後，認為均於判決之結果無影響，亦與本案
    之爭點無涉，自無庸逐一論述，併此敘明。
九、據上論結，本件原告之訴為一部有理由，一部無理由，依民
    事訴訟法第78條、第85條第2 項、第390 條第2 項，判決如
    主文。
中    華    民    國    99    年    11    月    17    日
                  民事第四庭    法  官  趙子榮
以上正本係照原本作成
如對本判決上訴，須於判決送達後20日內向本院提出上訴狀。如
委任律師提起上訴者，應一併繳納上訴審裁判費。
中    華    民    國    99    年    11    月    17    日
                                書記官  謝榕芝

司法院資訊處製作；財團法人民間司法改革基金會備份。
